---
title: "Bioinformatika - R, vaja 1.1: Prvi koraki"
date: "3. 12. 2025"
output: html_notebook
---

```{r setup, include=FALSE}
knitr::opts_chunk$set(echo = TRUE)
```

## Prvi koraki

### R Studio != R
('!=' pomeni v R-u logični operator "ni enako")

R Studio je *okolje*, ki nam olajša delo z R-om. "Pravi" R vidite v konzoli spodaj.

Tole je "R Notebook" dokument - kombinacija besedila (npr. opisa analize) in R-kode, ki se lahko "zaštrika" (knit) v skupen dokument.

**Besedilo** je lahko kar koli - so pa posebni ukazi za formatiranje. Bomo pogledali na koncu.

R kodo pišete v *"chunk"-e* - kose kode, ki naredijo en smiseln korak ali proizvedejo določen rezultat. Chunk naredimo tako, da stisnemo ctrl-alt-i (lahko ga tudi na roke natipkamo - začne se s tremi črticami nazaj (`) in konča na isti način).

Poskusite narediti chunk:

NA TEM MESTU NAJ NASTANE VAŠ NOV CHUNK! :O)

Tole je chunk po imenu chunk2:
```{r chunk2}
#tole je komentar - v R-ju so komentarji vse vrstice, ki se začnejo z lojtro (#)
#ko pišete R kodo, jo komentirajte - tako boste naslednji dan (teden, mesec, leto...) morda
#vedeli kaj ste počeli. :)

#Tole bo pa nekaj narisalo:
plot(pressure)

#Tole pa nekaj napisalo
print("Zdravo svet!")
```

Če postavite kurzor na ukaz, ki bi ga radi zagnali (v tem primeru 'plot') in pritisnete <ctrl-enter>, bo ukaz šel v konzolo (spodaj) in se izvedel. Če s kurzorjem kjer koli v "chunk"-u pritisnete <ctrl-shift-enter>, bo R izvedel celoten "chunk". Lahko uporabiš tudi "Run" meni zgoraj desno.

*Naloga* Poskusi pognati chunk2 na več načinov. Zaženi samo vrstico z ukazom 'plot'.

Če se izgubite, imate "plonk" v menijih zgoraj: Help/Cheat Sheets/R Studio IDE

Zdaj pa zares na učenje R-a. :)

_______________________________
_______________________________


## R KOT KALKULATOR

R je *interaktiven* - pomeni, da lahko natipkate ukaz in takoj dobite rezultat. Tako izvajate analizo korak po korak. 

_______________________________

*Naloga* V konzolo spodaj natipkaj '3+4' in pritisni <enter>. Kaj se zgodi?


_______________________________

*Naloga* Izračunaj površino kroga s polmerom r=20 cm. (namig: pi = pi, za potence se uporablja ^ (desni <alt> in 3)).


_______________________________

Ker je R programski jezik, si pogosto želimo rezultat neke operacije shraniti za kasnejšo uporabo. Z operatorjem '<-' naredimo *objekt*, v katerega spravimo rezultat.

Ker bi radi imeli zapis našega dela, bomo delali v "chunk"-ih in ne neposredno v konzoli. Še enkrat, <ctrl-enter> pošlje v konzolo trenutno vrstico, <ctrl-shift-enter> pa ves "chunk".

_______________________________

*Naloga* Zdaj izračunajte površino kroga od prej (v chunku) in to shranite v spremenljivko (objekt) `p`.

```{r chunk3}

```

Operator '<-' lahko razumete kot puščico, ki kaže, kam se bo vrednost zapisala. Namesto tega lahko uporabite tudi enačaj '='.

Ko ste spravili rezultat v spremenljivko, se v konzoli ni izpisalo nič. R predpostavi, da rezultata ne želite takoj videti, ampak ga želite shraniti za kaj drugega kasneje.


_______________________________

*Naloga* Če želite izpisati vrednost v spremenljivki, napišite njeno ime in zaženite. Razmišljajte o tem kot da ste spremeljivko poklicali, ona se pa odzove. Puskusite s `p`.

```{r}

```


S spremenljivkami lahko računamo. Zdaj imamo v spremenljivki `p` površino kroga v cm^2. 

_______________________________

*Naloga* Izračunaj iz spremenljivke p površino kroga v m^2 in jo spravi v spremenljivko p1. Potem izpiši spremenljivko p1.

```{r}

```

_______________________________

*Naloga* V konzoli poskusite ispisati p1, tako da napišete P1 (z veliko črko P). Kaj se zgodi? Poskusite še z malo črko p.


_______________________________
_______________________________

## OSNOVNO IGRANJE S PODATKI

Če bi delali samo s posameznimi vrednostmi, bi kmalu postalo dolgčas. :) Da bi razumeli shranjevanje podatkov, bomo "na roke" vtipkali en majhen set podatkov, s katerim se bomo igrali. Uporabili bomo podatke iz literature  - majhen izsek morfometričnih podatkov o vrabcih - dolžino krila, noge, glave in telesno težo.

Gremo najprej napisati dolžino krila (Wingcrd) v posamezne spremenljivke (objekte).

_______________________________

*Naloga* odpri sliko BirdData.png in dopolni v spodnjem chunk-u podatke iz stolpca "Wingcrd" do konca, potem poženi chunk.

```{r}
a = 59
b = 55
c = 53.5
d = 55
e = 52.5

#namesto tega besedila dopolni še f, g in h
```

Kot vidite, namesto '<-' lahko uporabljamo '=' - stvar osebnega okusa, kaj vam je bolj všeč.


S temi podatki lahko zdaj računamo.

_______________________________

*Naloga:* Za primer smo v prvi vrstici kode sešteli vse dolžine kril od a do h - lahko zaženeš, da vidiš, če dela. Zdaj pa ti: kakšna je razlika v dolžini krila med osebkom a in osebkom b? Izračunaj še povprečno dolžino krila vseh osebkov. 

```{r}
#seštevek vseh dolžin kril
a+b+c+d+e+f+g+h

#dalje TVOJA koda in komentarji. :)


```

S spremenljivkami lahko enostavno računamo, isto kot če bi vtipkali številke. Kljub temu pa potrebujemo kaj boljšega, če želimo delati s podatki iz realnega sveta. Gremo dalje! :)

_______________________________
_______________________________

## VEKTORJI

OBJEKTI v R-u lahko vsebujejo funkcije in podatke (lahko tudi oboje hkrati). Predstavljate si jih lahko kot škatlice, v katere lahko spravite... karkoli. 

Objekti s podatki so *podatkovne strukture*. Najenostavnejša podatkovna struktura v R-u je *numerični vektor*. 

Tako bi bil videti numerični vektor dolžin kril od malo prej:
59 55 53.5 55 52.5 57.5 53 55

Tudi posamezna številka, shranjena v objekt (kot naš 'p'), je pravzaprav vektor z enim samim elementom.


_______________________________

### OSNOVE VEKTORJEV

Najenostavnejši način za izdelavo vektorja je funkcija `c()`. FUNKCIJE so v R-u orodja, s katerimi naredimo neko nalogo. Vedno imajo oklepaj in zaklepaj, med katerima funkciji povemo, kaj želimo z njo narediti. Naredimo vektor dolžine kril:

```{r}
Wingcrd <-  c(59, 55, 53.5, 55, 52.5, 57.5, 53, 55)
```

Lahko bi tudi naredili isto iz naših spremenljivk od prej.
```{r}
Wingcrd1 <-  c(a,b,c,d,e,f,g,h)
```

Zdaj lahko oboje izpišemo.
```{r}
Wingcrd
Wingcrd1
```

Kot vidimo, sta vektorja identična.

Če vas zanima, kako posamezna funkcija deluje, je vedno na voljo pomoč. Ukaz ?ime_funkcije izpiše pomoč za to funkcijo.

_______________________________

*Naloga* Poskusite najti pomoč za funkcijo c() (v konzoli spodaj). 


_______________________________

*Naloga* Naredi še vektorje za ostale stolpce: Tarsus, Head in Wt. Tarsus in Head sta že vpisana, Wt prepiši s slike. 

```{r}
#Prva dva stolpca sta že vpisana, da ne izgubljamo časa.
Tarsus <-  c(22.3, 19.7, 20.8, 20.3, 20.8, 21.5, 20.6, 21.5)
Head <-  c(31.2, 30.4, 30.6, 30.3, 30.3, 30.8, 32.5, NA)
#Vpiši še stolpec s težo, spremenljivki daj ime Wt. 



```


V vektorju 'Head' je zadnja vrednost `NA`. Kakšna ideja kaj bi to bilo?

Z vektorji enostavno računamo - operacija se izvede na vsakem elementu vektorja. Napiši Head*2+100 v konzolo. Kaj se zgodi?


_______________________________

*Naloga* Dolžina krila je merjena v mm. Pretvori v cm in spravi v spremenljivko Wingcrd.cm. Izpiši spremenljivko.

```{r}
Wingcrd.cm <- .... #pretvorba iz mm v cm

#Izpiši rezultat na ekran! Ne bo samo. :)
```

Računske operacije lahko izvajamo tudi med vektorji. 

_______________________________

*Naloga* Gremo na primer za vsak osebek izračunati dva (ad-hoc) indeksa - razmerje med telesno težo in dolžino noge (body.index1) in razmerje med telesno težo in velikostjo glave (body.index2). Izpiši rezultate.

```{r}
#Razmerje med telesno težo in dolžino noge
body.index1 = ....

#Razmerje med telesno težo in velikostjo glave
body.index2 = ....

```


Z vektorji je mogoče izvajati tudi "navpične" operacije preko celega vektorja.

_______________________________

*Naloga* 
1) Izračunajte povprečno težo vrabcev (Wt) in njeno standardno deviacijo (funkcije: `mean()`, `sd()`). 

2) Funkcija `summary` enostavno povzame glavne lastnosti podatkovnega objekta - poskusite na teži vrabcev (`Wt`). 

3) Kakšna je maksimalna velikost glave (Head) vrabcev - poskusi sam najti funkcijo. 

```{r}
#Tukaj tvoja koda... 



```


Kaj se je zgodilo pri velikosti glave? Kako bi to rešili? (**Namig:** poglej pomoč za funkcijo in razmisli).

Različne funkcije imajo različne načine, kako rešijo manjkajoče vrednosti - običajno se splača pogledati pomoč za specifično funkcijo.


_______________________________

*Naloga* Tokrat zares določi maksimalno velikost glave.

```{r}

```


Bilo bi zelo priročno, če bi lahko iz vektorja dobili posamezne vrednosti. To naredimo z oglatimi oklepaji [].

```{r}
#Teža prvega vrabca
Wt[1]

#Teža drugega vrabca
Wt[2]

#Teža vseh vrabcev razen tretjega
Wt[-3]

#Teža prvih štirih vrabcev
Wt[c(1,2,3,4)]

#...isto kot prejšnji, malo drugače
index = c(1,2,3,4)
Wt[index]
```

Zadnji ukaz ima dva koraka: s funkcijo c() smo naredili vektor - sekvenco pozicij, potem pa vrednosti s teh pozicij izvlekli iz vektorja.

_______________________________

*Naloga* Izračunaj povprečno težo zadnjih treh vrabcev. Dolžino vektorja lahko ugotoviš tudi s funkcijo `length()`

```{r}



```


_______________________________

*Naloga*
Kot vidiš, je v R-u koristno, če lahko delaš sekvence, s katerimi lahko dobiš določene pozicije iz podatkovnih objektov. Za to je precej orodij, najbolj enostavno je ':'. 

```{r}
#Generiraj sekvenco številk od 1:10
1:10

#NALOGA: 
#Generiraj sekvenco številk od 10 do 1. Še eno od 30 do 50.

```

Tako lahko enostavno "izvlečemo" težo prvih štirih vrabcev od zgoraj:
```{r}
#prvi štirje vrabci
Wt[1:4]

#prvi štirje in osmi vrabec
Wt[c(1:4,8)]
```

R ima še veliko orodij za izdelavo sekvenc, ki jih boste bolje spoznali pri domači nalogi in jih bomo obdelali naslednjič. 

_______________________________
_______________________________

### IZ VEKTORJEV PROTI TABELAM

Podatki vrabcev so med seboj nedeljivo povezani - na istih pozicijah so meritve za iste živali. Priročno bi bilo, če bi lahko vse skupaj spravili v isti podatkovni objekt. Še bolj praktično bi bilo, če bi lahko iz tega naredili nam bolj domačo matriko - vsak parameter v svojem stolpcu. Poskusimo s funkcijo cbind(). 

```{r}
BirdData2 = cbind(Wingcrd, Tarsus, Head, Wt)
BirdData2
```


Ime cbind() prihaja iz "column bind", ali "zlepi stolpce". Verjetno lahko uganete, kaj dela rbind? :) Poskusimo narediti BirdData3 s funkcijo rbind() in poglejmo rezultat.

```{r}
BirdData3 = rbind(Wingcrd, Tarsus, Head, Wt)
BirdData3
```


Formalni pravokotni tabeli se v R-u reče `data frame` in v njej ima vsak stolpec svoje ime. Naredimo jo s funkcijo `data.frame()` - preprosto sestavimo vektorje od prej.

```{r}
BirdData.DF = data.frame(Wingcrd, Tarsus, Head, Wt)
#Izpišemo tabelo
BirdData.DF
```

Med izdelavo tabele lahko stolpce preprosto tudi preimenujemo. Tako bomo na primer kar preimenovali Wingcrd v 'WC' in Tarsus v 'TS'. Ker smo nov dataframe zapisali v objekt z istim imenom kot prej (BirdData.DF), se ta preprosto prepiše.
```{r}
BirdData.DF = data.frame(WC=Wingcrd, TS=Tarsus, Head, Wt)
#Izpišemo tabelo
BirdData.DF
```


Do posameznega stolpca lahko dostopamo z znakom '$':

tako nam npr. BirdData.DF$Head vrne vektor vrednosti iz stolpca 'Head'.

_______________________________

*Naloga* Izpiši data frame, ki smo ga pravkar naredili. Izpiši prve tri vrednosti iz stolpca 'Head' (namig: podobno smo počeli prej z 'golim' vektorjem in oglatimi oklepaji).

```{r}

```


Data frame-e lahko poljubno "masiramo" - iz njih dobimo tiste vrstice in/ali stolpce, ki jih želimo. Splošna oblika za priklic podatkov je `ime.data.frama[vrstice, stolpci]`.

Nekaj primerov:
```{r}
BirdData.DF[1:6, 1:2]#prvih šest vrstic, prva dva stolpca
BirdData.DF[, c(1, 2)] #vse vrstice, prva dva stolpca (tista vejica pred 'c' je pomembna!)
BirdData.DF[, c("WC", "TS")] #identično kot prejšnja vrstica, le da smo dali imena stolpcev.
BirdData.DF[1:4, ]#prve štiri vrstice, vsi stolpci
```


_______________________________

*Naloga* 
1) Izpiši vse vrstice stolpcev 'Head' in 'Wt'.
2) Izpiši vse stolpce za zadnji dve vrstici.

```{r}

```


Za konec še malo vzdrževalnih del. Funkcija ls() izpiše vse objekte, s katerimi trenutno delamo.

_______________________________

*Naloga:* Poskusi zagnati funkcijo ls(). 

```{r}

```



Funkcija rm() odstrani objekte. 

*Naloga:* Poskusi rm(a, b, c, d).

```{r}

```


Celotno delovno okolje ("workspace" ali "Global Environment") počistimo z ukazom rm(list=ls()). *Naloga:* Uporabi ukaz in poskusi razložiti, kaj se zgodi.

```{r}


```


Dobro, zdaj imamo orodja, da lahko analiziramo naše prve dejanske podatke.


_______________________________
_______________________________


# DOMAČA NALOGA

Domača naloga je v DataCamp-u, dobiš po e-mailu. Predlagam, da se vsega lotiš kot računalniške igrice - pravzaprav se z računalnikom igraš, on postavlja uganke, ti pa jih rešuješ. :)


*POMEMBNO: ČE DOMAČE NALOGE NE BOŠ OPRAVIL(A), BOŠ NA NASLEDNJIH VAJAH ZELO TEŽKO SLEDIL(A)!*
