---
title: 'Vaja 3a, "masiranje" podatkov v R-u'
author: "Tomaž Skrbinšek"
date: "17. - 19. december 2025"
output: html_notebook
---

```{r setup, include=FALSE}
knitr::opts_chunk$set(echo = TRUE)
```

Tudi ko imamo čiste in lepe podatke (kako priti do tega bomo preskočili...), je naš prvi korak, da jih pogledamo, poskušamo razumeti strukturo, obliko... Naslednji korak je, da začnemo iskati vzorce v podatkih - kar pa je že naš prvi korak na poti od podatkov do znanja.

Pa začnimo s podatki. Najprej v excelu odprite datoteko z bazo antropometričnih meritev (ki jo morda poznate?). V listu meritve_r so preoblikovane meritve v obliko, ki jo boste lahko uvozili v R.

Uvozite podatke, objektu dajte ime 'podatki'. Kodo spravite v spodnji chunk, da boste lahko po potrebi rekonstruirali analizo. OPOZORILO - PAZITE NA TIPE PODATKOV, ZARADI VELIKO MANJKAJOČIH VREDNOSTI NA ZAČETKU BO R IMEL TEŽAVE TO SAM UREDITI!

```{r}
library(readxl)
podatki <- read_excel("baza_antropometricnih_meritev.xlsx", 
    sheet = "meritve_r", col_types = c("numeric", 
        "numeric", "numeric", "text", "numeric", 
        "numeric", "numeric", "numeric", 
        "numeric", "numeric", "numeric", 
        "numeric", "numeric", "numeric", 
        "numeric", "numeric", "numeric", 
        "numeric", "numeric", "numeric", 
        "numeric", "numeric", "numeric", 
        "numeric", "numeric", "numeric", 
        "numeric", "numeric", "numeric", 
        "numeric", "numeric", "numeric", 
        "numeric", "numeric", "numeric", 
        "numeric", "numeric", "numeric", 
        "numeric", "numeric", "numeric", 
        "numeric", "numeric", "numeric", 
        "numeric", "numeric", "numeric", 
        "numeric", "numeric"))
```

### Naloga 1
Najprej poglejte strukturo nastalega objekta in povzetek. Funkcije za to že poznate.
```{r}

```

### Naloga 2
Razmislite, ali so v katerem stolpcu faktorji in jih pravilno deklarirajte v data frame-u (spremenite stolpce v faktorje).
```{r}

```

### Naloga 3
Izpišimo imena stolpcev, da bomo razmišljali o posameznih spremenljivkah in analizi...
```{r}

```

Ali se spomniš kakšna je razlika med odvisnimi in neodvisnimi spremenljivakami? Razmisli... katere spremenljivke so odvisne, katere neodvisne?

Gremo počasi raziskovati podatke. Najprej raziščimo naše neodvisne spremenljivke... strukturo, obliko itd.

Čeprav bi lahko to vse počeli v "osnovnem" R-u, kot ste ga spoznavali do zdaj, obstajajo bližnjice. Predstavljamo paket: 'dplyr'(fanfare v ozadju). "Data pliers". Klešče za podatke. :) Izpod tastature istega Hadlya Wickhama, ki nam je naredil že ggplot2. Oboje je del "Tidyverse"-a, izjemno uporabne nadgradnje R-a.

dplyr, kot že ime pove :), omogoča enostavno "masažo" podatkov v oblike, ki jih rabimo.

### Naloga 4
Naloži paket dplyr. Pa še paket ggplot2.
```{r}
#tole je za doma, če nimate instaliranih paketov... :)
#install.packages("dplyr")
#install.packages("ggplot2")
```

## dplyr in "glagoli"
dplyr ima nekoliko svojevrstno logiko... funkcije lahko razumemo kot "glagole" - besede, ki nekaj naredijo. Magija, ki sledi (o tem malo kasneje), nam omogoča, da te glagole sestavimo v "stavke", ki nam naredijo kompleksna opravila. 

Nekaj ključnih "glagolov" (funkcij), ki si jih je dobro zapomniti. Tukaj jih bom zapisal kot referenco (plonk):

select() - izbere stolpce
filter() - filtrira vrstice
arrange() - sortira vrstice
mutate() - naredi nove stolpce
summarise() - naredi povzetke vrednosti
group_by() - grupira podatke

Ampak najprej moramo razširiti besednjak. Gremo po vrsti.

## Izbiranje stolpcev s 'select'

Uporabimo 'select', da izberemo stolpce. Ker je vseh podatkov ogromno, si gremo kar pripraviti eno manjšo tabelo za našo specifično analizo. Naredimo objekt 'podatki_analiza', v katerem bodo stolpci Leto_rojstva, Starost, Spol, Telesna_visina, Telesna_masa, Sedna_visina in Sezenj_rok.
### Primer
```{r}
podatki_analiza = select(podatki, Leto_rojstva, 
                         Starost, Spol, Telesna_visina, 
                         Telesna_masa, Sedna_visina, Sezenj_rok)
```

Preprosto, ne? Malo drugačna logika kot do zdaj, ampak precej prijazno. Lahko pa gremo še bolj preprosto... z ':' lahko izberemo vse stolpce od:do (glede na razporeditev v "names"). Poskusite... 

### Naloga 5
Naredi primer od zgoraj, ampak uporabi ':' da boš izbral vse stolpce od Leto_rojstva do Telesna_masa, izpusti pa stolpec 'Visina_obraza'.
```{r}

```

Dalje postane še bolj pestro, ker lahko izberemo stolpce, ki se začnejo z nekim besedilom 'starts_with()', imajo besedilo (contains())... bodi dovolj, za več je help.

Zdaj znamo izbirati stolpce, kaj pa z izbiranjem vrstic? Nič lažjega, ukaz 'filter()'.

## 'filter' za izbiranje vrstic

### Primer
Gremo na primer iz objekta podatki_analiza izbrati samo ljudi starejše od 30 let:
```{r}

```

Vidite logiko? Najprej podatki, potem kaj hočemo z njimi, vse z vejicami. Lahko uporabimo nam že znane logične operacije, kadar pa je logični "AND", pa lahko pogoje preprosto nizamo z vejicami.

### Naloga 6
Za primer naredite nov objekt 'moski_nad_40', v katerem bodo moški starejši od 40 let.
```{r}

```

Zdaj pa prihajamo do bistva. Moč dplyr je v sestavljanju ukazov. To naredimo s "pipe" operatorjem, ki se zapiše takole: %>%

Dobimo ga enostavno s `<ctrl-shift-M>`.

Pomeni: tisto z leve pošlji (%>%) na desno. Zdaj lahko začnemo ukaze pisati in brati v smeri, kot smo navajeni v "normalnem" življenju, od leve proti desni.

Na primer, iz podatkov izberemo samo moške stare od 20 do 40 let, izberimo stolpce Spol, Telesna_masa in Telesna_visina, in povzamemo osnovne parametre:

### Primer
```{r}
podatki %>% 
  filter(Spol == "moški", Starost >= 20, Starost <=40) %>%
  select(Spol, Telesna_masa, Telesna_visina) %>% 
  summary()
```

Pa poskusite. 

### Naloga 7
Izberite vse ženske rojene pred letom 1930 in starejše od 30 let, izberite stolpec s telesno višino in izpišite prvih nekaj vrstic (funkcija 'head())
```{r}

```

## 'summarise' za vertikalne povzetke
Zelo enostavne povzetke tabel lahko naredimo s funkcijo 'summarise()'... ni enako kot 'summary', ki ga že poznate! 

Z njo enostavno izračunamo "vertikalne" povzetke stolpcev:  sd(), min(), max(), median(), sum(), n() (vrne DOLŽINO vektorja), first() (vrne prvo vrednost v vektorju), last() (vrne zadnjo vrednost v vektorju) and n_distinct() (število različnih vrednosti v vektorju).

### Primer
Na primer, gremo za primer od prej izračunati povprečno, minimalno in maksimalno tel. višino:
```{r}
podatki %>%
  filter(Spol == "ženska", Leto_rojstva < 1930, Starost > 30) %>%
  summarise(povpr_visina=mean(Telesna_visina), min_visina=min(Telesna_visina), max_visina=max(Telesna_visina), N=n())
```

Tisti n() je povedal koliko je bilo zapisov!
Poskusite sami. 

### Naloga 8
Izračunaj povprečno težo in višino moških rojenih med letom 1940 in 1960. Ne pozabite na NA. Potem pa še isto med leti 1980 in 1990. Copy/paste je tvoj prijatelj.

```{r}

```

## 'mutate' za nove stolpce

Včasih moramo narediti v tabeli nove stolpce, bodisi s preračunanjem starih ali neposredno. Funkcija 'mutate()'.

### Primer
Tako lahko na primer dodamo nov stolpec "Num", v katerem bo zaporedna številka meritve:
```{r}
podatki = podatki %>% 
  mutate(Num = 1:n()) #generira nov stolpec Num z zaporednimi številkami od 1 do števila vrstic (kar vrne funkcija n())
```

Poskusite sami.

### Naloga 9
V tabeli 'podatki' naredite nov stolpec 'Telesna_visina_m', v katerem bo telesna višina v metrih.
```{r}

```

### Primer
Recimo da želimo pogledati kako sta se telesna teža in višina spreminjali po desetletjih. Mimogrede bomo še izbrisali vse vrstice kjer ni zabeleženo leto rojstva. Naredili bomo novo kategorično spremenljivko "desetletje". Funkcija za "razrez" zvezne spremenljivke je "cut()". Koda je malo bolj kompleksna, jo bom pa razložil.
```{r}
#generiramo vektor desetletij
#prej smo pogledali da so podatki od 1900 - 2005. Reze rabimo 1910 - 2000, imena 1900 do 2010.

 #tu bomo "razrezali"
desetletja_breaks = seq(1900,2010,by=10)

#generiramo še vektor imen - dve sekvenci, zalepimo skupaj s funkcijo "paste"
desetletja_imena = paste(seq(1900,2000,by=10),"-", seq(1910,2010,by=10), sep="")

#razrežemo v nov stolpec "desetletje"
podatki2 = podatki %>%
  mutate(desetletje = cut(Leto_rojstva, 
                          breaks=desetletja_breaks,
                          labels=desetletja_imena)) %>% 
  filter(desetletje != is.na(desetletje))
```


## 'group_by' za grupiranje podatkov po kategorični spremenljivki

Zelo enostavno lahko podatke grupiramo po vrednostih v nekem stolpcu in potem računamo sumarične statistike s 'summarise'... group_by. Gremo na primer izračunati povprečno telesno težo med leti 1940 in 1970 za ljudi stare najmanj 18 let in jo grupirati po spolu.
```{r}
podatki2 %>% 
  filter(Leto_rojstva >= 1940, Leto_rojstva <= 1970, Starost >= 18) %>% 
  group_by(Spol) %>% 
  summarise(povp_visina = mean(Telesna_visina, na.rm=T), povp_teza = mean(Telesna_masa, na.rm=T))
```

Zdaj pa sami

### Naloga 10
Izračunajte povprečno telesno težo in višino po spolu in po desetletju - uporabi group_by za oba parametra. Ne pozabite, da morate uporabiti 'podatki2'. Poskusite zamenjati argumenta v group_by().
```{r}


```

# arrange - sortiranje
S funkcijo 'arrange' podatke zelo enostavno sortiramo po enem ali več stolpcih. Preprosto v naš cevovod dodamo arrange(stolpec1, stolpec2) in bo izhod sortiral po stolpcih od najmanjšega proti največjemu. 

Če želimo obrniti vrstni red sortiranja (največji proti najmanjšemu) uporabimo funkcijo 'desc': arrange(stolpec1, desc(stolpec2)) - to bo sortiralo najprej po stolpcu1 od najmanjšega proti največjemu in potem po stolpcu dva od največjega proti najmanjšemu.

## Naloga 11
Kopiraj kodo iz prejšnje naloge, potem pa dodaj novo vrstico (s %>% ), ki bo sortirala najprej po spolu, potem pa po povprečni telesni masi. Ali so bile v katerih desetletjih povprečne teže ljudi nižje?
```{r}

```

### Primer
Cevovod lahko zelo enostavno povežemo tudi v graf. Kaj misliš, zakaj so telesne mase v desetletju 1950 - 1960 toliko nižje?
```{r}
podatki2 %>% 
  ggplot(aes(y=desetletje, x=Telesna_masa, fill=Spol))+
         geom_boxplot()
```

### Naloga 12
V graf iz prejšnjega primera dodaj vrstico kode za 'filter' tako, da bodo v grafu ostali samo odrasli (Starost >= 18).
```{r}

```






